臺灣桃園地方法院民事判決　　　　　　　　　　　　九十一年度訴字第一五六四號
　　原　　　告　　庚○○○○○.
　　送達代收人　　乙○○
　　訴訟代理人　　吳秀菊律師
　　複代理人　　　吳人傑
　　被　　　告　　戊○○
　　訴訟代理人　　丙○○
　　　　　　　　　丁○○
　　被　　　告　　己○○
　　被　　　告　　辛○○○
　　訴訟代理人　　甲○○
右當事人間請求排除侵害等事件，經本院於民國九十三年七月二十一日言詞辯論終結
，判決如左：
    主      文
被告戊○○應將如附表編號一所示之建物拆除，並騰空返還該部分土地予原告。
被告戊○○應給付原告新臺幣萬柒仟零壹拾伍元，及自民國九十一年八月二十七日
起至清償日止，按年息百分之五計算之利息，及自民國九十一年八月十六日起至返還
前項土地之日止，按年給付原告新臺幣柒仟肆佰零元。
被告己○○應將如附表編號二所示之建物拆除，並騰空返還該部分土地予原告。
被告己○○應給付原告新臺幣肆萬壹仟伍佰玖拾伍元，及自民國九十一年八月二十八
日起至清償日止，按年息百分之五計算之利息，及自民國九十一年八月十六日起至返
還前項土地之日止，按年給付原告新臺幣捌仟佰壹拾玖元。
被告辛○○○應將如附表編號三所示之建物拆除，並騰空返還該部分土地予原告。
被告辛○○○應給付原告新臺幣陸萬仟陸佰元，及自民國九十一年八月二十八日起
至清償日止，按年息百分之五計算之利息，及自民國九十一年八月十六日起至返還前
項土地之日止，按年給付原告新臺幣壹萬貳仟柒佰貳拾元。
原告其餘之訴駁回。
訴訟費用由被告戊○○負擔百分之十九，由被告己○○負擔百分之二十二，由被告辛○○○負擔百分之三十四，由原告負擔百分之二十五。
本判決第一項、第三項、第五項，於原告各以新臺幣捌萬貳仟佰元、新臺幣玖萬貳
仟伍佰元、新臺幣壹拾肆萬壹仟肆佰元分別為被告戊○○、己○○、辛○○○供擔保
後，各得假執行。
本判決第二項、第四項、第六項之前段部分，於原告各以新臺幣壹萬貳仟佰肆拾元
、新臺幣壹萬仟捌佰柒拾元、新臺幣貳萬壹仟貳佰元分別為被告戊○○、己○○、
辛○○○供擔保後，各得假執行。至本判決第二項、第四項、第六項之後段部分，於
到期後原告各以新臺幣貳仟肆佰柒拾元、新臺幣貳仟柒佰捌拾元、新臺幣肆仟貳佰肆
拾元分別為被告戊○○、己○○、辛○○○供擔保後，各得假執行。
原告其餘假執行之聲請駁回。
    事      實
甲、原告方面：
  一、聲明：
    (一)被告戊○○應將坐落於桃園縣龜山鄉○○○○段四之二二、四之八地號土地上
      之建物拆除（其無權占用面積、坐落位置、建號門牌均詳如附表編號一所列）
      ，並騰空返還該土地予原告。
    (二)被告戊○○應給付原告新臺幣（下同）十二萬三千三百八十四元，及自起訴狀
      繕本送達翌日起至清償日止，按年息百分之五計算之利息，及自民國九十一年
      八月十六日起至返還前項土地之日止，按年給付原告二萬四千六百七十七元。
    (三)被告己○○應將坐落於桃園縣龜山鄉○○○○段四之二一、四之八地號土地上
      之建物拆除（其無權占用面積、坐落位置、建號門牌均詳如附表編號二所列）
      ，並騰空返還該土地予原告。
    (四)被告己○○應給付原告十三萬八千六百四十八元，及自起訴狀繕本送達翌日起
      至清償日止，按年息百分之五計算之利息，及自民國九十一年八月十六日起至
      返還前項土地之日止，按年給付原告二萬七千七百三十元。
    (五)被告辛○○○應將坐落於桃園縣龜山鄉○○○○段四之一九、四之八地號土地
      上之建物拆除（其無權占用面積、坐落位置、建號門牌均詳如附表編號三所列
      ），並騰空返還該土地予原告。
    (六)被告辛○○○應給付原告二十一萬二千元，及自起訴狀繕本送達翌日起至清償
      日止，按年息百分之五計算之利息，及自民國九十一年八月十六日起至返還前
      項土地之日止，按年給付原告四萬二千四百元。
    (七)訴訟費用由被告負擔。
    (八)願供擔保請准宣告假執行。
  二、陳述：
    (一)坐落桃園縣龜山鄉○○○○段如附表編號一至三所示地號之土地（因以下所指
      均為同一地段之土地，故分別簡稱為系爭各地號土地），自國民政府為土地總
      登記前即為原告所有迄今，惟被告竟無權占用上開土地並於其上擅自搭蓋各如
      附表編號一至三所示門牌號碼之建物，屢經催討還地未果。因被告無權占用系
      爭土地又搭蓋違建物，原告本於所有權之行使，自得依民法第七百六十七條規
      定訴請排除侵害，請求被告拆除地上建物及將土地返還原告。
    (二)按無權占用他人土地，可能獲得相當於租金之利益為社會通常之觀念（參照最
      高法院六十一年臺上字第一六九五號判例），又依土地法第一百零五條準用同
      法第九十七條第一項規定，法定地租為不超過土地申報總價額百分之十為限，
      是以原告併依侵權行為及不當得利之法律關係，請求被告自起訴時回溯五年之
      日（原告於九十一年八月十六日遞狀起訴，回溯五年之日為八十六年八月十六
      日）起至起訴前之九十一年八月十五日止五年期間內，應給付原告依系爭土地
      申報總價年息百分之十計算之賠償金（計算式：申報地價×占用面積×10%×
      五年）與相關法定遲延利息，及自起訴時（九十一年八月十六日）起至返還土
      地之日止，按年給付原告相當於不當得利之賠償金（計算式：申報地價×占用
      面積×10%×一年），請求金額分別詳如訴之聲明所示。
    (三)對被告抗辯之陳述：
    1.經原告查證，被告戊○○前於六十七年間曾向原告承租同地段四之三０地號土
      地（承租面積二十坪，約六六平方公尺），被告己○○於六十七年間亦曾向原
      告承租同地段四之二九地號土地（承租面積十五坪，約五十平方公尺），被告
      辛○○○之前亦承租同地段四之二七地號土地（承租面積七坪，約二三平方公
      尺），惟前開承租範圍均非本件原告請求拆屋還地部分之土地，故原告自得請
      求被告拆除無權占有部分之建物並返還所占用之土地。
    2.被告所無權占用如附表編號一至三所示之系爭土地，原於日據時代作為軍用飛
      機場跑道，後遭軍方作為機場門口大道使用，嗣因軍方改變大門方向，被告遂
      將其等房屋擅自由有承租部分之土地延伸興建至前開無權占用之土地部分，惟
      事後原告欲向被告收取前開無權占用部分之租金時，遭被告拒絕。
  三、證據：提出系爭土地之土地登記謄本及原地籍圖影本，被告占用面積略圖影本
      一份，桃園縣政府於九十二年十一月十日備查原告法定代理人變更為陳朝茂之
      函文影本一份（本院卷二第二一八頁）為證，並請求鈞院至現場履勘並囑託地
      政人員測量被告無權占用系爭土地之實際之位置及面積。
乙、被告方面：
  一、聲明：原告之訴及假執行之聲請均駁回。訴訟費用由原告負擔。
  二、陳述：
    (一)被告戊○○、己○○先前在桃園縣龜山鄉○○○○段之土地上搭蓋建物，興建
      後才知道占用原告之土地，隨即於六十幾年間與原告補訂有土地租賃契約，並
      按年繳納租金迄今，被告辛○○○則係於六十五年間向前手購買目前坐落系爭
      土地上之建物，亦有與原告簽訂租約並按期繳納租金迄今。當初原告於簽訂租
      約前，均經測量建物占地面積後始收取租金，並表示有部分土地之權利不明確
      ，所以暫未收租，待將來明確後再行收租。
    (二)原告所指被告無權占用之土地，原屬飛機場跑道，原告當時係基於該地原為軍
      用飛機跑道，可能將被軍方徵收，故暫未向被告收取租金，而被告在各年度繳
      納租金時，即多次向原告收租代表反映，如軍方不予徵收時，應就前述未向被
      告等收取之租金予以補收。然原告自兩造訂約迄今，已自行調漲租金多回，被
      告係基於其調漲之租金仍在經濟能力可負擔之範圍，且認為應是原告已就軍用
      飛機跑道土地爭議問題解決，而補收被告所有房屋坐落前開原告所稱無權占用
      土地之租金，故均配合繳納。原告既已就原屬飛機跑道之系爭向被告土地加收
      租金，應認兩造就該部分土地業已成立租約，被告即非無權占用。
    (三)再者，若土地價格合理且付款方式在被告經濟能力可負擔之範圍內，被告願意
      承購之，惟原告所提出之售價過高，已超出合理價格（市場行情）。
  三、證據：提出被告戊○○之土地租賃契約書影本共二份（本院卷一第五六、五七
      頁），被告戊○○之租金收據影本（本院卷一第九０至一一八頁），被告辛○○○之租金收據影本（本院卷一第一一九至一二四頁），被告辛○○○之桃園
      縣稅捐稽徵處房屋稅籍證明書影本（日期九十一年九月十二日，見本院卷一第
      一三七頁），被告房屋照片共九張（附於本院卷一第一四四頁紙袋內），土地
      租賃約定暨房屋稅課徵情形（本院卷一第四九頁），土地租金額收繳情形（本
      院卷一第五０頁）各一份為證，並請求鈞院至現場履勘。
丙、本院依兩造之聲請至現場履勘，並囑託桃園縣桃園地政事務所派員測量並繪製土
    地複丈成果圖一份（即如附圖）。
    理      由
一、原告主張：如附表編號一至三所示地號之土地，均為原告所有，惟被告竟無權占
    用上開土地並於其上擅自搭蓋各如附表編號一至三所示門牌號碼之違建物，屢經
    催討還地未果，爰本於所有權之行使，依民法第七百六十七條規定訴請排除侵害
    ，請求被告拆除地上建物及將土地返還原告。又按無權占用他人土地，可能獲得
    相當於租金之利益為社會通常之觀念（參照最高法院六十一年臺上字第一六九五
    號判例），而依土地法第一百零五條準用同法第九十七條第一項規定，法定地租
    為不超過土地申報總價額百分之十為限，是以原告併依侵權行為及不當得利之法
    律關係，請求被告自起訴時回溯五年之日（原告於九十一年八月十六日遞狀起訴
    ，回溯五年之日為八十六年八月十六日）起至起訴前之九十一年八月十五日止五
    年期間內，應給付原告依系爭土地申報總價年息百分之十計算之賠償金（計算式
    ：申報地價×占用面積×10%×五年）與相關法定遲延利息，及自起訴時（九十
    一年八月十六日）起至返還土地之日止，按年給付原告相當於不當得利之賠償金
    （計算式：申報地價×占用面積×10%×一年），請求金額分別詳如訴之聲明所
    示等語。
二、被告則以：被告戊○○、己○○先前在桃園縣龜山鄉○○○○段之土地上搭蓋建
    物，興建後才知道占用原告之土地，隨即與原告補訂有土地租賃契約，並按年繳
    納租金迄今，被告辛○○○則係於六十五年間向前手購買目前坐落系爭土地上之
    建物，亦有與原告簽訂租約並按期繳納租金迄今。當初原告於簽訂租約前，均經
    測量建物占地面積後始收取租金，並表示有部分土地之權利不明確，所以暫未收
    租，待將來明確後再行收租。而原告所指被告無權占用之土地，原屬飛機場跑道
    ，原告當時係基於該地原為軍用飛機跑道，可能將被軍方徵收，故暫未向被告收
    取租金，而被告在各年度繳納租金時，即多次向原告收租代表反映，如軍方不予
    徵收時，應就前述未向被告等收取之租金予以補收。然原告自兩造訂約迄今，已
    自行調漲租金多回，被告認為應是原告已就軍用飛機跑道土地爭議問題解決，而
    補收被告所有房屋坐落前開原告所稱無權占用土地之租金，故均配合繳納。原告
    既已就原屬飛機跑道之系爭土地向被告加收租金，應認兩造就該部分土地業已成
    立租約，被告即非無權占用等語，資為抗辯。
三、如附表編號一至三所示之土地為原告所有，而被告所有之各該建物（無建物登記
    謄本）均有部分占用前開土地，占用之位置、面積即各如附表所示之事實，為兩
    造所不爭執，並有前述土地之土地登記謄本各一份在卷可佐，且經本院依兩造之
    聲請至現場履勘屬實，有勘驗筆錄（見本院卷二第八五至八八頁）及桃園縣桃園
    地政事務所繪測之複丈成果圖（即附圖）各一份為憑，足信為真實。原告復主張
    ：被告所有如附表編號一至三所示之建物係無權占用原告之土地，故請求被告拆
    屋還地一節，則為被告所否認，並各以前詞置辯，是以本件應首究者，厥為：被
    告占用原告所有如附表編號一至三所示之土地，有無正當權源？茲分論如下：
  (一)按當事人主張有利於己之事實者，就其事實有舉證之責任，民事訴訟法第二百七
    十七條前段定有明文；又主張法律關係存在之當事人，須就該法律關係發生所須
    之特別要件，負舉證責任（參照最高法院上字第一三九六判決），合先敘明。
  (二)再者，兩造均不爭執其前曾訂有土地租賃契約之情，惟依被告所稱：當初原告於
    簽訂租約時，表示有部分土地之權利不明確，所以暫未收租，待將來明確後再行
    收租等語，足見被告所占用之土地確有部分並非屬租賃契約之範圍，從而原告主
    張：被告如附表所示之建物均有部分無權占用原告之土地一情，即屬有據。至被
    告戊○○雖提出土地租賃契約書影本二份為憑（見本院卷一第五六、五七頁，其
    餘被告則未提出土地租賃契約書），惟觀諸前開兩份租賃契約書上，僅分別記載
    承租標的為「坐落桃園縣龜山鄉○○○○段四號土地之一部：十七坪五」、「建
    築基地二十坪」，並未記載或標明承租標的之坐落位置，從而尚不足以證明被告
    戊○○就附表所示之占用土地具有租賃關係存在，附此敘明。
  (三)被告雖另抗辯稱：因原告陸續調漲租金，被告認為原告係補收關於原未訂定租約
    部分之租金，已配合繳納，應認兩造就該部分土地業已成立租約一節，惟按，租
    賃契約需待當事人雙方就租賃標的及租金數額達成意思表示合致時始為成立，而
    依被告之前開抗辯內容，可知兩造並未就增加租賃標的範圍達成意思表示之合致
    ，從而自難認兩造就附表所示土地另行成立土地租賃契約。況且，土地出租人隨
    社會經濟之繁榮程度而調漲租金，尚非法所不允，是以亦不得僅憑原告調漲租金
    之事實而遽認其有增加租賃標的範圍之意。基此，被告之此部分抗辯，實屬無據
    ，不足採信。
  (四)如前所述，被告並未舉證其就如附表所示之土地有何正當占有權源，應認原告主
    張被告為無權占用一情，堪予採信。
四、按所有人對於無權占有者，得請求返還之，對於妨害其所有權者，得請求除去之
    ，民法第七百六十七條定有明文。查被告無權占用原告如附表所示之土地之事實
    ，已如前述，從而原告依民法第七百六十七條規定，請求被告將上開無權占用部
    分之建物拆除，並將土地返還原告，為有理由，應予准許。
五、再按，無法律上之原因而受有利益，致他人受損害者，應返還其利益，民法第一
    百七十九條定有明文，又「無權占用他人土地，可能獲得相當於租金之利益，為
    社會之通常觀念」（參照最高法院六十一年度臺上字第一六九五號判例）。次按
    ，依土地法第一百零五條準用同法第九十七條第一項規定，法定地租為不超過土
    地申報總價額百分之十為限。而被告均自承自六十幾年間即占用如附表所示之土
    地迄今一情，已如前述，是原告併主張被告應給付自起訴前五年至起訴時止五年
    期間內，相當於租金之不當得利損害，及自起訴時起至返還土地之日止按年給付
    相當於租金之不當得利等語，自屬有據。經查，如附表所示各該地號之土地於起
    訴時之申報地價，均為每平方公尺四千二百四十元一情，為兩造所不爭執，並有
    原告提出之土地登記謄本多紙附卷可證，本院斟酌前開土地坐落之位置雖非屬都
    市繁榮之地區，惟附近交通便利（鄰近高速公路交流道）等情，認原告之主張以
    前揭申報地價之年息百分之三計算為允當。據此，原告併訴請求被告應給付自起
    訴時回溯五年之日（原告於九十一年八月十六日遞狀起訴，回溯五年之日為八十
    六年八月十六日）起至起訴前之九十一年八月十五日止五年期間內，依系爭土地
    申報總價年息百分之三計算之賠償金（計算式：申報地價×占用面積×3%×五年
    ）與自起訴狀繕本送達翌日起（收受繕本翌日如下：被告戊○○為九十一年八月
    二十七日，被告己○○、辛○○○均為同年八月二十八日）至清償日止，按年息
    百分之五計算之法定遲延利息，及自起訴時即九十一年八月十六日起至返還土地
    之日止，按年給付原告以申報年息百分之三計算之賠償金（計算式：申報地價×
    占用面積×3%×一年）【以上被告各應給付原告之金額，分別詳如附表編號一至
    三所示】，於此範圍內，為有理由，但逾該部分之請求，則非法之所允，應予駁
    回。
六、原告陳明願供擔保，聲請宣告假執行，經核其勝訴部份，合於法律規定，爰分別
    酌定相當之擔保金額宣告之；其餘假執行之聲請，因該部份訴之駁回而失所依據
    ，應予駁回。
七、據上論結，原告之訴為一部有理由，一部無理由，依民事訴訟法第七十九條、第
    八十五條第一項、第三百九十條第二項，判決如主文。
中　　　華　　　民　　　國　　九十三　　年　　   七　　 月　　  三十　　日
                                        臺灣桃園地方法院民事第三庭
~B法　　　官　周玉
右為正本係照原本作成
如對本判決上訴須於判決送達後二十日內向本院提出上訴狀
中　　　華　　　民　　　國　　九十三　　年　　   七　　 月　　  三十　　日
~B書　記　官　張簡純靜
附表：
┌─┬───┬──────────┬─────┬──────────┬───────────────┐
│編│占用人│占用土地地號（桃園縣│占用面積  │建物門牌號碼        │應給付原告之賠償金            │
│號│      │龜山鄉○○○○段）  │(平方公尺)│                    │【申報地價*占用面積*3%*年數】 │
│  │      │                    │          │                    │1.被告五年期間應給付之賠償金  │
│  │      │                    │          │                    │2.被告按年應給付之賠償金      │
│  │      │                    │          │                    │  （新臺幣，元以下四捨五入）  │
├─┼───┼──────────┼─────┼──────────┼───────────────┤
│一│戊○○│四之二二地號        │56.9      │桃園縣龜山鄉公西村復│1.4240*58.2*3﹪*5＝37015      │
│  │      │（附圖四之二二部分）│          │興街一九三之四號    │2.4240*58.2*3﹪*1＝7403       │
│  │      ├──────────┼─────┤（占用面積共58.2㎡）│                              │
│  │      │四之八地號          │1.3       │（為附圖上之建物９）│                              │
│  │      │（附圖四之八ｃ部分  │          │                    │                              │
├─┼───┼──────────┼─────┼──────────┼───────────────┤
│二│己○○│四之二一地號        │62.7      │桃園縣龜山鄉公西村復│1.4240*65.4*3﹪*5＝41595      │
│  │      │（附圖四之二一部份）│          │興街一九三之五號    │2.4240*65.4*3﹪*1＝8319       │
│  │      ├──────────┼─────┤（占用面積共65.4㎡）│                              │
│  │      │四之八地號          │2.7       │（為附圖上之建物１０）│                              │
│  │      │（附圖四之八ｄ部分）│          │                    │                              │
├─┼───┼──────────┼─────┼──────────┼───────────────┤
│三│魏柯秀│四之一九地號        │96        │桃園縣龜山鄉公西村復│1.4240*100*3﹪*5＝63600       │
│  │霞    │（附圖四之一九部分）│          │興街一九三之七號    │2.4240*100*3﹪*1＝12720       │
│  │      ├──────────┼─────┤（占用面積共100㎡） │                              │
│  │      │四之八地號          │4         │（為附圖上之建物）│                              │
│  │      │（附圖四之八ｆ部分）│          │                    │                              │
└─┴───┴──────────┴─────┴──────────┴───────────────┘
